臺灣板橋地方法院民事判決　　　　　　　　　　　　　　九十三年度訴字第九七號
　　原　　　告　台北縣中和地區農會
　　法定代理人　丁○○
　　訴訟代理人　乙○○
　　被　　　告　丙○○
　　　　　　　　戊○○
　　　　　　　　甲○○
右當事人間請求返還消費借貸款事件，本院於民國九十三年五月二十七日言詞辯論終
結，判決如左：
    主    文
被告應連帶給付原告新台幣貳佰柒拾玖萬柒仟肆佰肆拾貳元及自民國九十二年八月三
十日起至清償日止，按週年利率百分之七計算之利息，並自九十二年十月一日起至清
償日止，其逾期在六個月以內者，按上開利率之一成，逾期六個月以上者，其超逾六
個月部分，按上開利率之二成計算之違約金。
原告其餘之訴駁回。
訴訟費用由被告連帶負擔。
    事實及理由
一、本件被告甲○○未於言詞辯論詞日到場，核無民事訴訟法第三百八十六條各款所
    列情形，就被告甲○○部分，爰依原告聲請，由其一造辯論而為判決。
二、原告主張略以：
(一)、被告丙○○於民國八十四年三月十六日起，邀同被告戊○○及甲○○為連帶保證
    人，向原告借款合計新台幣（下同）九百四十四萬二千元，約定於一○五年五月
    十七日清償，利息按週年利率百分之七計付，遲延清償時，除仍按上開利率計息
    外，其逾期在六個月以內者，另按原訂利率之一成，逾期六個月以上者，其超逾
    六個月部分，按原訂利率之二成加付違約金，經立具同一內容之借據暨授信約定
    書，交予原告收執，惟到期竟未清償，迭經催討無效，經向鈞院聲請拍賣抵押物
    獲償部分本金計六百九十四萬七千三百零八元，及至九十二年八月二十九日止之
    利息外，其餘部分迄未清償，依法被告等應負連帶給付責任，故提起本訴，並聲
    明：被告應連帶給付原告二百八十萬四千二百六十三元，及自九十二年八月三十
    日起至清償日止，按週年利率百分之七計算之利息，並自九十二年十月一日起至
    清償日止，其逾期在六個月以內者，按上開利率百分之十，逾期超過六個月以上
    者，就超過部分按上開利率百分之二十計算之違約金，及提出借據三紙、放款帳
    戶資料、本院民事執行處強制執行金額計算書分配表等為證。
(二)、對被告戊○○抗辯所為之陳述：
(1)、被告戊○○自承連帶保證被告丙○○之債務本金為八百七十八萬元，而原告請求
    之債權本金為八百六十二萬七千二百七十三元，並無逾越被告戊○○保證之本金
    數額，被告戊○○對原告所負全部債務應包括本金、利息、遲延利息、違約金、
    損害賠償及其他清償債務之費用，共同連帶負責，是被告戊○○自應就被告丙○○積欠之本金、利息、違約金負連帶清償之責。
(2)、被告丙○○對原告所負之債務本金，扣除一部清償之本金後為八百六十二萬七千
    二百七十三元，已為確定之數額並由執行法院分配完成，未有異議，而本件債權
    均為抵押權效力所及，故原告請求給付之數額即為被告等所負共同連帶債務之數
    額。
(3)、被告戊○○、甲○○均未有對原告一部清償之事實，被告丙○○經原告催告通知
    清償後，亦未有對原告為一部清償之事實，而原告乃金融機構，借貸款之資金來
    源係存款人之存款或受託授信，本質上似屬信託資金，為保護存款人或委託人之
    權益，宜依契約自由原則、當事人恆定原則，按約定給付，故不應酌減違約金。
三、被告方面之抗辯：
(一)、被告丙○○部分抗辯略以：
(1)、被告丙○○借款債務之餘額應為一百六十萬元，並非原告所稱二百八十萬四千二
    百六十三元，蓋因伊向原告之借款分三筆，第一筆為房屋部分八百七十八萬元（
    從八十四年三月至九十一年十二月底，本金已還七十餘萬），第二筆車位部分六
    十萬元（從八十五年五月至九十一年十二月止，本金已還六萬餘元，餘額為五十
    四萬元），第三筆為九十一年三月補貸車位六萬二千元。嗣房屋車位拍賣價格約
    為七百餘萬元，是以伊欠原告之房屋車位貸款餘額八百六十萬元減抵拍賣價七百
    萬元後，伊共積欠原告之借款債務餘額應約為一百六十萬元。
(2)、因房地產不景氣，拍賣損失約六百萬元，兩筆共損失一千一百萬元，實無力再償
    還百分之二十之罰金，並聲明：請求判決原告之訴駁回。
(二)、被告戊○○部分抗辯略以：
(1)、被告戊○○雖曾為被告丙○○之連帶保證人，然保證之債務僅有八百七十八萬元
    ，原告竟要求被告戊○○就未保證之六十六萬二千元負連帶給付責任，實無道理
    。
(2)、被告戊○○對被告丙○○清償債務之狀況並不甚了解，且無法聯繫到被告丙○○
    ，而依原告所提出之抵押物強制執行金額計算書分配表所示，本件保證債務在拍
    賣抵押物之前，尚積欠之本金似為八百零三萬一百七十元，亦即被告丙○○僅清
    償本金七十四萬九千八百三十元，然從利息起算日為九十一年一月十六日來判斷
    ，在這之前被告丙○○應有依約按月攤還本金及利息，而從八十七年三月十六日
    起至九十一年一月十六日，共計四十七期，故被告丙○○應已至少攤還本金二百
    零二萬二千八百四十三元（0000000÷204×47＝0000000.1），剩餘之本金至多
    為六百七十五萬七千一百五十七元（0000000÷204×157＝0000000.7）。
(3)、被告丙○○被查封拍賣之房地究竟係擔保八百七十八萬元，還是也包括其他二筆
    之六十萬元、六萬二千元，此勢必影響到被告應負擔之保證債務數額。且其他二
    筆六十萬元、六萬二千元，被告丙○○已返還之之金額是否確如原告所言為六萬
    四千五百七十九元與三百十八元，亦有待確定。
(4)、又原告自承經分配獲償部分本金六百九十四萬七千三百零八元，則扣除該筆數額
    後，被告丙○○對原告之債務至多僅剩一百六十七萬九千九百六十五元（000000
　　0－0000000＝0000000），原告竟向被告請求二百八十萬四千二百六十三元，即
　　不合理。
(5)、本件之保證債務被告丙○○已清償本金至少五百九十七萬五千七百三十七元（00
    00000－0000000＝0000000），且該保證債務年息百分之七，高出目前一般消費
    借貸之年息甚多，故原告已因丙○○之履行而受清償近百分之七十（0000000 ÷
    0000000＝68%），且百分之七的週年利率理應足以填補原告所有可能之損害，請
    求鈞院依民法第二百五十一條、第二百五十二條酌減保證債務百分之０點七與百
    分之一點四之違約金，並聲明：請求判決原告之訴駁回。
四、本件原告主張之事實，業據其提出與所述相符之借據三紙、放款帳戶資料、本院
　　民事執行處強制執行金額計算書分配表等為證，被告甲○○未於言詞辯論期日到
    場，亦未提出書狀作何聲明或陳述，自堪信原告之主張為真實。
五、至被告丙○○、戊○○固不否認原告所提出前開文書之真正，惟以前開情詞置辯
    ，然：
(一)、按「對於一人負擔數宗債務而其給付之種類相同者，如清償人所提出之給付，不
    足清償全部債額時，由清償人於清償時，指定其應抵充之債務。」、「清償人不
　　為前條之指定者，依左列之規定，定其應抵充之債務：一、債務已屆清償期者，
　  儘先抵充。二、債務均已屆清償期或均未屆清償期者，以債務之擔保最少者，儘
    先抵充；擔保相等者，以債務人因清償而獲益最多者，儘先抵充；獲益相等者，
    以先到期之債務，儘先抵充。三、獲益及清償期均相等者，各按比例，抵充其一
    部。」民法第三百二十一條、第三百二十二條定有明文。查：
(1)、被告丙○○前先於八十四年三月十六日，邀同被告戊○○、甲○○為連帶保證
    人，向原告借款八百七十八萬元（下稱第一筆借款），並約定借款期間自八十四
    年三月十六日起至一○四年三月十六日止，利息應自八十四年三月十六日起算，
    第一次繳息日為八十四年四月十六日，嗣後以一個月為一期繳納一次，共分二○
    四期平均攤還，利息按原告基本放款利率加碼年息百分之零點五五計算，未按期
    攤還本金或繳納利息時，除按放款利率付息外，自逾期之日起六個月以內加放款
    利率百分之十，逾六個月以上者，其超過六個月部分，加放款利率百分之二十計
    付違約金，借款人在借款期間，未按期付息時，被告（借款人及保證人）均承認
    本借款之償還視為全部到期，均喪失其期限之利益，另被告對原告負擔數宗債務
    時，如清償人所提出之給付不足清償全部債務者，由原告指定應抵充之債務。債
    務性質相異者，清償人所提出之給付，得由原告決定其抵充之方法及順序。被告
    丙○○、戊○○、甲○○並簽立同一內容之擔保放款借據交付原告收執，嗣被
    告丙○○復於八十五年五月十七日，單獨向原告借款六十萬元（下稱第二筆借款
    ），約定借款期間自八十五年五月十七日起至一○五年五月十七日止，利息應自
    八十五年五月十七日起算，第一次繳息日為八十五年六月十六日，嗣後以一個月
    為一期繳納一次，利息按原告基本放款利率加碼年息百分之零點八五計算，未按
    期攤還本金或繳納利息時，除按放款利率付息外，自逾期之日起六個月以內加放
    款利率百分之十，逾六個月以上者，其超過六個月部分，加放款利率百分之二十
    計付違約金，借款人在借款期間，未按期付息時，借款人及保證人均承認本借款
    之償還視為全部到期，均喪失其期限之利益，被告丙○○對原告負擔數宗債務時
    ，如清償人所提出之給付不足清償全部債務者，由原告指定應抵充之債務。債務
    性質相異者，清償人所提出之給付，得由原告決定其抵充之方法及順序，被告丙○○並簽立同一內容之擔保放款借據交付原告收執。被告丙○○再於九十一年
    三月二十五日，單獨向原告借款六萬二千元（下稱第三筆借款），約定借款期間
    自九十一年三月二十五日起至一○五年五月十七日止，借款還本付息方式以一個
    月為一期繳納，自第一期起，依年金法，按月本息平均攤還，如有一期未履行時
    ，即視為全部到期，利息按原告基本放款利率減碼年利率百分之○點九七計算（
    目前為週年利率百分之七），被告丙○○對原告負擔數宗債務時，如清償人所提
    出之給付不足清償全部債務者，依民法第三二一條至三二三條之規定為抵充，但
    原告指定抵充之方法及順序，較民法第三二三條之規定更有利於立約人時，從原
    告之指定。被告丙○○並簽立同一內容之放款借據交付原告收執，惟該紙借據上
    之遲延利息及違約金約定欄則屬空白（即原告與被告丙○○間，就此第三筆借款
    債務並無遲延利息及違約金之約定），後因被告丙○○未按期攤還本息，第一、
    二、三筆借款尚分別積欠原告本金八百零三萬零一百七十元、五十三萬五千四百
    二十一元、六萬一千六百八十二元，共計八百六十二萬七千二百七十三元，經本
    院拍賣被告丙○○所有之抵押物，拍賣所得金額為七百零三萬九千元，原告主張
    之債權金額，連同前開三筆借款之未清償本金、遲延利息、違約金等計為九百七
    十五萬一千五百七十一元，獲分配六百九十四萬七千三百零八元，尚不足二百八
    十萬四千二百六十三元等情，有原告所提出前開借據三紙、本院民事執行處強制
    執行金額計算書分配表為憑，被告丙○○、戊○○對原告所提出前開文書之真正
    復不爭執，參酌被告丙○○自陳尚積欠原告上開三筆借款本金共計約八百六十萬
    餘元，核與原告向本院民事執行處申報之三筆借款本金八百六十二萬七千二百七
    十三元，大致相符，從而，被告丙○○對原告所為前開三筆借款，僅其中第一
    筆借款有被告戊○○、甲○○為連帶保證人，其餘第二、三筆借款並無被告戊○○、甲○○擔任連帶保證人，被告丙○○上述三筆借款之分期清償債務利益，
    俱因未按期繳納本息喪失，即被告丙○○上述三筆借款債務，均已屆清償期，
    被告丙○○第一、二、三筆借款尚分別積欠原告本金八百零三萬零一百七十元、
    五十三萬五千四百二十一元、六萬一千六百八十二元，被告丙○○所有抵押物
    之拍賣金額，仍不足清償原告之上述三筆借款債權等情，首堪認定。
(2)、被告丙○○對原告之上開三筆借款債務，既均屆清償期，然僅第一筆借款有被告
    戊○○、甲○○之連帶保證，其餘第二、三筆未有連帶保證人，拍賣抵押物所得
    金額復不足清償原告對被告等之所有借款債權，原告亦未就上述三筆借款債權經
    拍賣抵押物受償時，表明上開三筆借款債權抵充之順序，則依前開五、(一)所述民
    法第三百二十一條、第三百二十二條第二款規定意旨，自應以原告擔保最少之第
    二、三筆借款債權優先抵充。
(3)、是依原告因拍賣抵押物獲償六百九十四萬七千三百零八元，減去第二筆借款債權
    （含未清償之本金五十三萬五千四百二十一元、遲延利息五萬四千六百二十八元
    、違約金八千三百八十九元），第三筆借款債權（未清償之本金六萬一千六百八
    十二元），應計為六百二十八萬七千一百八十八元，至原告與被告丙○○間就第
    三筆借款，並未約定遲延利息、違約金，業如前述，是被告丙○○就第三筆借款
    而言，自無積欠原告之遲延利息、違約金可言，從而，原告主張拍賣抵押物獲償
    金額除扣去第二、三筆借款之未清償本金、第二筆借款遲延利息、違約金外，尚
    得扣除第三筆借款之遲延利息、違約金云云，自屬無據，並不足採。
(4)、又就第一筆借款債權本金、利息、違約金之抵充順序乙節，按「清償人所提出之
    給付，應先抵充費用，次充利息，次充原本，固為民法第三百二十三條前段所明
    定。至於違約金之性質則與利息不同，民法既無違約金儘先抵充之規定，其抵充
    之順序，應在原本之後。從而除當事人另有特別約定外，債權人尚難以違約金優
    先於原本抵充而受清償。」最高法院八十年度台上字第三九○號判決意旨參照。
    查，兩造約定清償人所提出之給付，得由原告決定其抵充之方法及順序，業如前
    述，堪認兩造間就借款債權本金、利息、違約金之抵充順序已約定交由原告指定
    ，而依原告主張經拍賣抵押物獲償六百九十四萬七千三百零八元，扣除第二、三
    筆借款積欠之原本、遲延利息、違約金後，再依序扣除第一筆借款之遲延利息九
    十一萬零一百五十九元、違約金十四萬四千三百零一元、積欠之本金八百零三萬
    零一百七十元後，尚有二百八十萬四千二百六十三元未獲清償，此有原告所提出
    前開本院民事執行處強制執行金額計算書分配表附卷可參，則原告主張第三筆借
    款之本金、利息、違約金抵充順序為先充利息、次充違約金、再充本金，即非無
    據。
(5)、是依原告因拍賣抵押物獲償六百九十四萬七千三百零八元，減去第二筆借款債權
    （含未清償本金五十三萬五千四百二十一元、遲延利息五萬四千六百二十八元、
    違約金八千三百八十九元），第三筆借款債權（未清償本金六萬一千六百八十二
    元）後，原告尚有六百二十八萬七千一百八十八元未獲清償。再就有被告戊○○
    、甲○○連帶保證之第一筆債權部分與以扣抵清償，並依原告主張之抵充順序，
    即先充第一筆借款債權之遲延利息九十一萬零一百五十九元、次充違約金十四萬
    四千三百零一元、再充積欠之原本八百零三萬零一百七十元受償後，原告就被告
    丙○○第一筆借款之原本部分，仍有二百七十九萬七千四百四十二元之借款原本
    未獲清償（六百二十八萬七千一百八十八元減九十一萬零一百五十九元減十四萬
    四千三百零一元減八百零三萬零一百七十元為負二百七十九萬七千四百四十二元
    ），亦堪認定，是被告丙○○抗辯稱：伊之借款債務經以拍賣抵押物清償後之餘
    額應僅為一百六十萬元云云，被告戊○○抗辯稱：被告丙○○對原告之債務至多
    僅剩一百六十七萬九千九百六十五元云云，即不足採。
(二)、次按借用人應於約定期間內，返還與所借用物種類、品質、數量相同之物。又稱
    保證者，謂當事人約定，一方於他方之債務人不履行債務時，由其代負履行責任
    之契約；又保證債務，除契約另有訂定外，包含主債務之利息、違約金、損害賠
    償及其他從屬於主債務之負擔；另連帶債務之債權人，得對債務人中之一人或數
    人或全體同時或先後請求全部或一部之給付；民法第四百七十八條、第七百三十
    九條、第七百四十條、第二百七十三條第一項分別定有明文。查，被告戊○○、
    甲○○既不否認渠等為被告丙○○第一筆借款之連帶保證人，則依前開法條，渠
    等就被告丙○○第一筆借款尚未清償之借款原本二百七十九萬七千四百四十二元
    ，及自抵押物拍賣清償翌日即九十二年八月三十日起，至清償日止，按週年利率
    百分之七計算之利息，並自九十二年十月一日起至清償日止，其逾期在六個月以
    內者，另按上開利率之一成，逾期六個月以上者，其超逾六個月部分，按上開利
    率之二成加付之違約金部分，均應負連帶給付之責，亦甚明確，被告戊○○抗辯
    稱︰伊不須負連帶責任云云，尚不足採。
(三)、末按約定之違約金過高者，法院得減至相當之數額，民法第二百五十二條固有明
    文。至於是否相當，即須依一般客觀事實，社會經濟狀況及當事人所受損害情形
    ，以為斟酌之標準（最高法院七十九年台上字第一九一五號判例要旨可資參照）
    。爰斟酌本件借款利率（年息百分之七）未及法定最高利率百分之二十（參照民
    法第二百零五條規定）之一半，又以借款利息之一成及二成計付違約金，乃國內
    金融機構借款慣用之約定，是本件借款之利息及違約金之約定數額尚無過高之情
    形，被告戊○○抗辯稱本借款之違約金過高，請求酌減等情，並不足取。至原告
    本件請求被告連帶給付之違約金，係就尚未獲償之第一筆借款債權本金餘額部分
    ，依借據記載之自逾期清償之日起至清償日，逾期在六個月以內者，按年息百分
    之七之一成，逾期六個月以上者，其超逾六個月部分，按年息百分之七之二成計
    算之條文內容，執為請求違約金之依據，是就原告本件起訴請求之違約金數額，
    被告等尚未為履行甚明，自無民法第二百五十一條：「債務『已為』一部履行者
    ，法院得比照債權人因一部履行所受之利益，減少違約金。」之適用，被告戊○○請求依該規定減少違約金云云，亦無理由。
六、綜上，被告丙○○既尚積欠原告第一筆借款之部分原本及遲延利息、違約金未予
    清償，而被告戊○○、甲○○則為被告丙○○第一筆借款之連帶保證人，均如前
    述，是原告本於消費借貸、保證之法律關係，請求被告三人應連帶給付原告二百
    七十九萬七千四百四十二元，及自九十二年八月三十日起，至清償日止，按週年
    利率百分之七計算之利息，並自九十二年十月一日起至清償日止，其逾期在六個
    月以內者，另按上開利率之一成，逾期六個月以上者，其超逾六個月部分，按上
    開利率之二成加付違約金部分，為有理由，逾此部分之請求，則屬無據，不應准
    許。
七、兩造其餘之攻擊或防禦方法，經本院斟酌後，認為均不足以影響本判決之結果，
    爰不逐一論駁，併此敘明。
八、據上論結，本件原告之訴為一部有理由，一部無理由，依民事訴訟法第三百八十
    五條第一項、第七十九條、第八十五條第二項，判決如主文。
中　　　華　　　民　　　國　　九十三　　年　　　六　　　月　　二十三　　日
                                        台灣板橋地方法院民事第一庭
                                            審判長法官 許瑞東
                                            法      官 黃信滿
                                            法      官 陳明偉
右正本係照原本作成。
如不服本判決應於送達後二十日內向本院提出上訴狀。
中　　　華　　　民　　　國　　九十三　　年　　　六　　　月　　二十三　　日
                                            法院書記官 馬文慶
